ACORDAO-COMPLETO-2301083

ACÓRDÃO 3753/2019 ATA 15/2019 - PRIMEIRA CÂMARA

VISTOS, relatados e discutidos estes autos de recurso de reconsideração interposto pela Associação de Rodeio Completo - Os Tropeiros (peças 55-57 e 62) , contra o Acórdão 6212/2016-TCU-Primeira Câmara,
ACORDAM os Ministros do Tribunal de Contas da União, reunidos em sessão da Primeira Câmara, diante das razões expostas pelo relator, em:
9.1. conhecer do recurso interposto pela Associação de Rodeio Completo - Os Tropeiros, para, no mérito, negar-lhe provimento;
9.2. dar ciência à recorrente, ao Ministério do Turismo e ao Procurador-Chefe da Procuradoria da República em São Paulo.

Recurso de reconsideração em Tomada de Contas Especial.

Primeira Câmara

Entidades e Órgãos do Governo do Estado de São Paulo.

3. Interessados/Responsáveis/Recorrentes:
3.1. Responsáveis: Associação de Rodeio Completo - Os Tropeiros (04.534.444/0001-68); Luiz Donizete Sifoleli (XXX.935.791-XX)
3.2. Recorrente: Associação de Rodeio Completo - Os Tropeiros (04.534.444/0001-68).

13.1. Ministros presentes: Benjamin Zymler (na Presidência), Walton Alencar Rodrigues (Relator), Bruno Dantas e Vital do Rêgo.
13.2. Ministro-Substituto presente: Weder de Oliveira.

WALTON ALENCAR RODRIGUES

Ministro Bruno Dantas.

Adoto, como Relatório, a instrução da Auditora (peça 68) , que contou com a anuência do Diretor (peça 69) , bem como do Ministério Público junto ao TCU (peça 70) :
"INTRODUÇÃO
1. 	Cuidam os autos de tomada de contas especial instaurada pelo Ministério do Turismo (MTur) , em desfavor de Luiz Donizete Sifoleli, presidente da Associação Rodeio Completo de Taciba - Os Tropeiros, à época dos fatos, com débito imputado de R$ 100.000,00 (valor histórico) , em razão de irregularidades na execução financeira do Convênio 219/2010 (Siafi/Siconv. 732.670) . 
HISTÓRICO
2.	Por meio do Acórdão 6212/2016-TCU-Primeira Câmara (Peça 29) , esta Corte de Contas julgou irregulares as contas dos responsáveis, aplicando-lhes débito solidário e multa individual.
1.      Em cumprimento a esse decisum, os responsáveis foram notificados por meio dos ofícios 2669/2016 (Luiz Donizete Sifoleli, peça 39) e 2668/2016 (Associação Rodeio Completo de Taciba - Os Tropeiros, peça 38) .
2.	O Sr. Luiz Donizete Sifoleli e a Associação Rodeio Completo de Taciba - Os Tropeiros tomaram ciência dos termos do acórdão condenatório em 3/11/2016, conforme Avisos de Recebimento constantes das peças 44 e 46.
3.	Transcorrido o prazo recursal em 18/11/2016, os responsáveis não recorreram da decisão proferida pela Egrégia Corte de Contas.
4.	Assim, o Acórdão 6212/2016-TCU-Primeira Câmara transitou em julgado em 19/11/2016 e, desse modo, foram montados os processos de Cbex Processo 034.498/2016-8, Processo 034.499/2016-4 e Processo 034.500/2016-2 e encaminhados ao Ministério Público junto ao Tribunal, via Scbex/Adgecex, para os fins previstos no art. 81, inciso III, da Lei 8.443, de 16 de julho de 1992;
4.1.	Cabe destacar que a documentação necessária à execução das dívidas já foi remetida aos órgãos executores.
5.	Em manifestação posterior nos autos, a Associação Rodeio Completo - Os Tropeiros interpôs recurso de reconsideração, de forma intempestiva (peças 55-57) ;
5.1.	No exame de admissibilidade desse recurso (peça 58) , o qual foi acolhido pelo Relator (conforme peça 61) , a Secretaria de Recursos (Serur) propôs "3.1 conhecer do recurso de reconsideração interposto pela Associação de Rodeio Completo de Taciba - Os Tropeiros, todavia sem atribuição de efeito suspensivo, nos termos do artigo 32, parágrafo único, da Lei 8.443/92, c/c o artigo 285, § 2º, do RI/TCU".
6.	Ao proceder ao exame de mérito do recurso, a Serur propôs o seguinte:   
retificar, por inexatidão material, os itens 3.1, 9, 9.1, 9.2 e 9.3 do Acórdão 6212/2016-TCU-Primeira Câmara, relatado pelo Ministro Bruno Dantas, de forma que onde se lê "Associação de Rodeio Completo de Taciba - Os Tropeiros", leia-se "Associação de Rodeio Completo - Os Tropeiros";
conhecer do recurso e, no mérito, negar-lhe provimento;
comunicar a deliberação que vier a ser proferida por esta Corte à recorrente, ao Ministério do Turismo e ao Procurador-Chefe da Procuradoria da República em São Paulo.
7.	O Ministério Público/TCU manifestou-se de acordo com a proposta oferecida pela Unidade Técnica (peça 66) e, assim, foi promulgado o Acórdão 1254/2018-TCU-Primeira Câmara (peça 67) , nos seguintes termos: 
Os Ministros do Tribunal de Contas da União ACORDAM, por unanimidade, com fundamento no art. 143, inciso V, alínea "d", do Regimento Interno/TCU, c/c a Súmula 145 do Tribunal de Contas da União, em retificar, por inexatidão material, os itens 3.1, 9, 9.1, 9.2 e 9.3 do Acórdão 6212/2016-TCU-Primeira Câmara, de forma que onde se lê "Associação de Rodeio Completo de Taciba - Os Tropeiros", leia-se "Associação de Rodeio Completo - Os Tropeiros", de acordo com os pareceres emitidos nos autos. 
8. 	Após a prolação desse acórdão, os autos foram enviados a esta Secretaria para as comunicações pertinentes.
8.1.	Contudo, analisando os termos desse decisum, constatou-se a ausência de registro de conhecimento do recurso, conforme proposta da Serur e anuência do Ministério Público. Portanto, o referido acórdão inscreveu apenas parte dessa proposta, que fora acolhida, fazendo-se necessário a inclusão do resultado da análise de mérito do recurso de reconsideração interposto pela Associação Rodeio Completo - Os Tropeiros, restando caracterizada a ocorrência de lacuna na parte dispositiva do Acórdão 1254/2018-TCU-Primeira Câmara.
CONCLUSÃO
10.	Tendo em vista a ausência de registro do julgamento de mérito do Recurso de Reconsideração interposto pela Associação Rodeio Completo - Os Tropeiros, no texto do Acórdão 1254/2018-TCU-Primeira Câmara, cabe propor a correção de ofício do referido acórdão, para nele fazer constar o inteiro teor dos subitens 'b' e 'c', do item 7 da proposta da unidade instrutiva (p. 63, pág. 7) , que contou com a anuência do Ministério Público (p. 66) .
PROPOSTA DE ENCAMINHAMENTO
10.	Do exposto, submeto os autos à consideração superior, propondo o encaminhamento dos autos ao Gabinete do Exmº Sr. Ministro Bruno Dantas, via MPTCU, a fim de que seja considerada a conveniência de corrigir, de ofício, o Acórdão 1254/2018-TCU-Primeira Câmara para nele fazer constar o inteiro teor dos subitens 'b' e 'c', do item 7 da proposta da unidade instrutiva (p. 63, pág. 7) , que contou com a anuência do Ministério Público, conforme segue:
a) conhecer do recurso interposto pela Associação Rodeio Completo - Os Tropeiros, para, no mérito, negar-lhe provimento;
b)	comunicar a deliberação que vier a ser proferida por esta Corte à recorrente, ao Ministério do Turismo e ao Procurador-Chefe da Procuradoria da República em São Paulo."

não há

Subprocurador-Geral Lucas Rocha Furtado.

TOMADA DE CONTAS ESPECIAL. IRREGULARIDADES NA EXECUÇÃO FINANCEIRA DE CONVÊNIO. REVELIA. CONTAS IRREGULARES. DÉBITO. MULTA. RECURSO DE RECONSIDERAÇÃO. CONHECIMENTO. DEVER DE PRESTAR CONTAS SOBRE A INTEGRALIDADE DAS VERBAS FEDERAIS REPASSADAS CABE AO GESTOR. FOTOGRAFIAS. BAIXA FORÇA PROBATÓRIA. NEGATIVA DE PROVIMENTO.

TOMADA DE CONTAS ESPECIAL (TCE)

Secretaria de Recursos (SERUR); Secretaria de Controle Externo de Tomada de Contas Especial (SecexTCE).

Trata-se de recurso de reconsideração interposto pela Associação de Rodeio Completo - Os Tropeiros (peças 55-57 e 62) , contra o Acórdão 6212/2016-TCU-Primeira Câmara, proferido por este Tribunal ao julgar tomada de contas especial instaurada pelo Ministério do Turismo, em razão de irregularidades na execução financeira do Convênio 219/2010 (Siafi/Siconv. 732.670) .
As graves irregularidades que ensejaram a instauração da TCE, apontadas em nota técnica do concedente (peça 13, p. 103-108) , foram objeto de citação no âmbito desta Corte e apresentadas no relatório da deliberação recorrida (peça 31, p. 2) :
ausência de justificativas para contratação dos artistas por inexigibilidade de licitação; ausência de justificativa para o preço das contratações; e não encaminhamento de recibo das atrações artísticas informando o valor recebido a título de cachê com firma reconhecida; 
ausência de cópia dos contratos de exclusividade, registrados em cartório, entre as atrações artísticas que se apresentaram no evento e a empresa responsável pela contratação dos artistas (Silvia Marcela Bossoni Souza Eventos - ME) ; 
ausência de justificativas sobre as especificações das atrações artísticas em relação aos Contratos 02, 03 e 04/2010 celebrados com a empresa supra. Tais contratos também foram celebrados em data anterior a vigência do convênio; 
ausência de novas cópias das notas fiscais, com o atesto de recebimento dos serviços; 
ausência de comprovante de pagamento emitido pelo banco, referente aos R$ 10 mil que foram pagos antecipadamente à empresa responsável pela contratação dos artistas; 
saques no valor total do convênio, sem comprovação de nexo de causalidade entre os mesmos e os pagamentos relativos ao convênio firmado". 
Configurada a revelia dos responsáveis, o Tribunal julgou irregulares as suas contas, condenou-os em débito e aplicou-lhes multa, por meio do Acórdão 6212/2016-TCU-Primeira Câmara, de relatoria do E. Ministro Bruno Dantas. O acórdão transitou em julgado em 19/11/2016. A documentação necessária à execução das dívidas foi remetida aos órgãos executores.
Intempestivamente, a Associação Rodeio Completo - Os Tropeiros, interpôs recurso de reconsideração (peças 55-57) . Por meio do despacho de peça 61 conheci do recurso, sem atribuição de efeito suspensivo. 
A unidade técnica conclui pela improcedência dos argumentos recursais para propor a negativa de provimento. Anota ainda que, por meio do o Acórdão 1254/2018-TCU-Primeira Câmara, o Acórdão 6212/2016-TCU-Primeira Câmara, foi retificado para grafar de forma correta o nome da recorrente.
Tendo em vista a ausência de registro do julgamento de mérito do Recurso de Reconsideração interposto por aquela Associação no texto do Acórdão 1254/2018-TCU-Primeira Câmara, cabe corrigi-lo de ofício.
Feito esse breve histórico, passo a analisar a instrução original do recurso (p. 63, pág. 7) , que contou com a anuência do Ministério Público (p. 66) . 
Ratifico o exame de admissibilidade em que conheci do recurso por atender aos requisitos atinentes à espécie (despacho de peça 61) .
Em seu recurso, aquela associação apresenta os seguintes documentos para justificar os gastos para realizar a Cavalgada no Município de Taciba/SP, no ano de 2010, custeados pelo Convênio 219/2010, firmado com o Ministério do Turismo: 
cópias de declaração e publicação de extratos de recebimento de contratos firmados pela Associação com entidades para realização do evento (peça 55, p. 5 e 7) ;
relatórios de Cumprimento do Objeto, de Execução Físico - Financeira, de Execução da Receita e Despesas, de Pagamentos Efetuados e de Conciliação Bancária (peça 55, p. 8-18) ;
cópias do Plano de Trabalho Aprovado e do Termo do Convênio Assinado (peça 55, p. 19-42) ;
cópias de declarações e notificações (peça 55, p. 44-52) ;
cópias de contratos de Prestação de Serviços, notas fiscais, recibos, ordem bancária e extrato da conta específica do convênio e cartas de exclusividade (peças 55, p. 53-60; e 56, p. 1-33) ;
cópias de procedimentos licitatórios realizados (peça 56, p. 34-60) ;
cópias de fotos do evento (peça 57) .
A absoluta maioria da documentação apresentada pela recorrente já consta dos autos e foi objeto de análise por esta Corte (peças 12, p. 48, 101-110, 113-122, 124-137; e 13, p. 1-75) . 
As fotos trazidas aos autos pela recorrente (peça 57) não alteram o posicionamento contido na deliberação recorrida. É baixa a força probatória de fotografias, porquanto podem até comprovar a existência do objeto, mas não revelam, efetivamente, o nexo de causalidade dos recursos aplicados. 
Como demonstram as provas novamente juntadas ao recurso (peças 55, p. 7 e 60; e 56, p. 1-26) , a Associação tinha contratos firmados com as empresas Sílvia Marcela Bossoni de Souza Eventos - ME e José Roberto de Souza Eventos - ME firmados desde março de 2010, com a finalidade de execução de serviços vinculados à Cavalgada, como locação de palcos, banheiros químicos e contratação de artistas.
Não se mostra razoável concluir que as empresas contratadas assumiram gratuitamente todos os gastos para realização do evento e posterior recebimento dos valores pela Associação de Rodeio Completo. Caberia à recorrente demonstrar, de forma inequívoca, conjuntura distinta.
Diante do quadro apresentado, a conclusão no sentido de que havia outra fonte de custeio do evento se mostra a mais razoável. Com isso, os recursos federais enviados em 30/6/2010, quase dois meses depois das festividades, tiveram outra destinação, não havendo vínculo com as despesas realizadas para realização do objeto do ajuste em análise.
Ademais, o recurso não tratou de todas as graves irregularidades imputadas aos responsáveis, tais como a ausência dos contratos de exclusividade para justificar a contratação dos artistas por inexigibilidade de licitação.
Diante desses elementos, conheço do presente recurso para, no mérito, negar-lhe provimento. 
Feitas essas considerações, voto por que o Tribunal acolha a minuta de acórdão que ora submeto à deliberação do colegiado.
TCU, Sala das Sessões Ministro Luciano Brandão Alves de Souza, em 14 de maio de 2019.
WALTON ALENCAR RODRIGUES 
Relator